【裁判字號】    98,訴,1521
【裁判日期】    990331
【裁判案由】    返還房屋等
【裁判全文】
臺灣桃園地方法院民事判決              98年度訴字第1521號
原      告  廖慶祥
訴訟代理人  呂傳勝律師
複代理人    呂丹琪律師
被      告  許建豐原名：許文.
上列當事人間請求返還房屋等事件，於民國99年03月10日言詞辯
論終結，本院判決如下：
    主      文
被告應將坐落桃園縣八德市○○路一一九號房屋一樓全部交還原
告，及應自民國九十九年一月一日起至交還前開房屋之日止，按
月給付原告新台幣壹萬伍仟元。
原告其餘之訴駁回。
訴訟費用由被告負擔十分之九，餘由原告負擔。
本判決第一項前段，於原告以新台幣伍拾萬元為被告供擔保後，
得假執行；但若被告以新台幣壹佰伍拾萬元為原告供擔保後，得
免假執行。本判決第一項後段命被告按月給付部分，原告於各該
給付期限屆至時，各以新台幣伍仟元為被告供擔保後，得假執行
；但若被告各以新台幣壹萬伍仟元為原告供擔保後，得免假執行
。
原告其餘假執行之聲請駁回。
    事實及理由
一、原告主張略以：
  (一)被告前於民國96年04月01日向原告承租桃園縣八德市○○路
    119 號房屋（下稱系爭房屋）1 樓經營日式餐飲店，約定每
    月租金新台幣（下同）35,000元，因被告係原告之女婿（按
    原告之女廖慧雯與被告於95年12月間訂婚，於96年01月間結
    婚，惟迄未辦理結婚登記），故未收取押租金，亦未訂立書
    面租約。其後因景氣蕭條，自97年04月01日起每月租金減為
    3 萬元，又自98年01月01日起再減為每月25,000元。98年04
    月，被告僅付租金1 萬元，之後則未再付租，雖原告於98年
    08月11日以郵局存證信函限期催請被告給付所欠租金，被告
    仍置之不理，原告迫不得已於98年08月27日再以存證信函通
    知被告終止租約，有存證信函為據。
  (二)按「承租人租金支付有遲延者，出租人得定相當期限催告承
    租人支付租金，如承租人於其期限內不為支付出租金得終止
    租約」，民法第440 條定有明文。又「所有人對於無權占有
    或侵奪其所有物者，得請求返還之。對於妨害其所有權者，
    得請求除去之。有妨害其所有權之虞者，得請求防止之。」
    ，同法第767 條亦有明文。被告積欠租金已逾4 個月，經原
    告限期催告仍不給付，依上開民法規定，原告自得終止租約
    ，請求被告交還房屋並給付所欠租金及租約終止後至交還房
    屋之日止按原訂租額賠償原告之損害。縱鈞院認為兩造間非
    租賃關係而係使用借貸關係，則原告本得隨時請求返還借用
    物，原告於起訴前及本件訴訟中，均已多次請求被告返還系
    爭房屋1 樓，是以原告亦得本於系爭房屋所有權人之身分，
    請求無權占用之被告將系爭房屋1 樓返還，及併依不當得利
    之法律關係請求被告返還相當於租金之不當得利。
  (三)被告對於占用原告所有系爭房屋1 樓並在其內經營日式餐飲
    店之事實，均不爭執，只將租賃房屋等責任推卸給其妻廖慧
    雯，辯稱其僅係該店店長等語。惟被告既擔任店長又係廖慧
    雯之丈夫，豈有可能非房屋之承租人。上開事實亦業經證人
    廖慧雯、廖永昌到庭證述明確。且被告積欠房租超過2 期以
    上，經原告以存證信函限期催告給付，逾期仍置不理，原告
    遂以存證函通知被告終止租約，若系爭房屋確非被告所承租
    ，何以被告先前均未否認。
  (四)聲明：
  1.被告應將系爭房屋1 樓交還原告，並給付原告所欠租金11萬
    元及自98年09月01日起至房屋交還之日止，按月給付原告
    25,000元。
  2.願供擔保請准宣告假執行。
  (五)對被告抗辯之陳述：
    被告當初在系爭房屋1 樓所做的裝潢，只有地板、桌椅、招
    牌和一個玻璃門，且地板目前已經損壞，其他的也已經沒有
    什麼價值了，至於系爭房屋1 樓廚房內90％的東西，例如空
    調冷氣、通風管、冰箱、流理台、水槽、排煙機等都是原告
    的，所以本件並無被告所稱原告應予補償之問題。況且，原
    告還向在系爭房屋1 樓門口擺攤之攤商收取租金。
二、被告抗辯略以：
  (一)兩造間並無租約，亦未約定租金。系爭房屋1 樓所開設之「
    拳頭屋企業社」日式餐飲店，係於96年02月28日開幕，原登
    記負責人是被告的阿姨游素雲，合夥人是原告之女廖慧雯。
    被告與原告之女廖慧雯於95年12月間訂婚，關於該餐飲店的
    開設事宜都是廖慧雯與原告談的。該店嗣於98年02月間已變
    更負責人為廖慧雯，被告只是在該餐飲店擔任店長，並非負
    責人。於拳頭屋企業社經營期間，並無所謂的租金，只是原
    告女兒廖慧雯在節日時或不定時會給原告生活費。至於該店
    之營業收入款項，均由原告女兒保管、使用，被告並未動用
    ，又被告與原告女兒之家庭費用，仍由被告自行以先前之存
    款負擔，甚至原告先前還曾向被告借錢，被告也是以自己私
    人的錢借給原告。
  (二)若原告要求被告返還系爭房屋1 樓，至少應將被告先前投資
    該餐飲店之桌椅、裝潢費用及先前代墊之水電費、天然氣等
    費用償還予被告。此外，被告前於95年02月10日曾匯款60萬
    元予原告女兒廖慧雯，此即為裝潢該店之預付款項，有匯款
    單可證，而裝潢費用等亦有收據為憑，如鈞院認為原告請求
    被告返還房屋、給付租金等主張為有理由，則被告請求以先
    前支出之桌椅、裝潢等費用計599,000 元予以抵銷（於本件
    審理中，被告另曾以答辯(四)狀表示：其投入之裝潢費，有收
    據部分之金額計900,120 元，無收據部分之金額為172,700
    元等語）。
  (三)於98年01月間，原告為了以系爭房屋向永豐銀行貸款，曾叫
    其女兒廖慧雯拿「拳頭屋企業社」之大章去蓋印，使拳頭屋
    企業社變成原告私人貸款之擔保使用人，但拳頭屋企業社之
    大章一直是由被告保管中，原告及其女未經被告或拳頭屋企
    業社當時負責人游素雲之同意，擅自拿取該店大章蓋用，已
    構成刑法偽造文書犯行，被告已提出刑事告訴，該案前由彰
    化地檢署檢察官偵辦（現已移轉至桃園地檢署），被告於98
    年09月23日至彰化地檢署開庭，銀行經辦人員說當初原告要
    去辦貸款時，說該餐飲店是無償使用系爭房屋1 樓，但原告
    於本件民事訴訟又說是租賃，可見原告說詞前後不一。況且
    「拳頭屋企業社」既然在不知情的情形下，變成原告私人貸
    款之擔保使用人，則被告應有權利繼續使用系爭房屋1 樓。
  (四)系爭房屋1 樓的電費（營業用電）迄今仍是由被告繳納，而
    因先前在系爭房屋1 樓門口之攤販，說他們想要使用1 樓店
    面的電力，所以從98年07月開始，便向上開攤販收取其等用
    電之費用，並非收取租金。所收金額並沒有固定，是看攤販
    營業的時間收取費用，98年07月間是由原告女兒廖慧雯向攤
    販收7 千元，後來98年10月間因原告女兒避不見面，費用才
    改由被告收取。另外，原告於96年06月間某夜，還偷接系爭
    房屋1 樓的營業用電至該屋2 樓，所以自96年06月起迄今，
    等於系爭房屋1 樓及其他樓層的電費，都是由被告繳納。
  (五)答辯聲明：原告之訴及假執行之聲請駁回。如受不利判決，
    願供擔保請准宣告免為假執行。
三、兩造不爭執事項：
  (一)被告為原告之女婿，原告之女廖慧雯前與被告於95年12月間
    訂婚，於96年01月間結婚，惟其2 人迄未辦理結婚登記。
  (二)桃園縣八德市○○路119 號之系爭房屋，為原告所有。而系
    爭房屋1 樓自96年02月間起，即開設「拳頭屋企業社」日式
    餐飲店，依該店之營利事業登記證（見本院卷第17、25頁）
    顯示，該店組織為合夥，於95年08月25日經核准設立登記，
    資本額登記為20萬元，負責人原登記為游素雲（被告之阿姨
    ），嗣於98年02月13日負責人變更登記為廖慧雯（原告之女
    ）。
  (三)系爭房屋1樓目前仍為被告占有使用。
四、依兩造前開之陳述，可知本件爭點為：(一)被告先前使用系爭
    房屋1 樓，究係基於何種法律關係？(二)基於前開法律關係，
    本件原告起訴請求被告返還系爭房屋（及尚欠租金），並請
    求自98年09月01日起至返還房屋之日止相當於租金之不當得
    利，分別有無理由？經查：
  (一)被告先前使用系爭房屋1 樓，究係基於何種法律關係？
  1.原告主張：系爭房屋1 樓係被告所承租用以經營「拳頭屋企
    業社」，兩造先前並約定每月租金35,000元，而因被告為原
    告之女婿，故雙方未立書面租約，亦未收取押租金，其後因
    景氣蕭條，自97年04月01日起每月租金減為3 萬元，又自98
    年01月01日起再減為每月25,000元等情，業據被告否認，並
    以前詞置辯。
  2.證人即原告女兒廖慧雯證稱略以：當初我與被告論及婚嫁，
    因為被告要創業開店，被告很喜歡系爭房屋1 樓這個店面，
    要我去試探我爸的意思，我就去問原告是否要租給被告開店
    ，我父親說好，被告與原告就開店使用店面的事情也有當面
    談過，當時我和我哥哥廖永昌都在場，有講到租金每月
    35,000元等語，另證人即原告之子廖永昌於同日乃證稱略以
    ：被告95年06月就住到我們家，於95年12月我妹妹廖慧雯與
    被告先訂婚，當時被告沒有工作，我爸跟我說被告想要開日
    本料理店，有意承租，我那時不以為意，後來96年初我知道
    被告確定要承租，我很訝異，因為被告沒有餐飲經驗，我有
    看過被告與我父親在談租房子的事情，但我沒有去問租金，
    事後我問我爸，我爸說每月租金35,000元等語（以上均見本
    院98年12月11日言詞辯論筆錄），則依證人廖永昌所述，其
    雖知悉兩造當初曾談到承租店面一事，但並未聽聞談及租金
    之情形，參酌被告抗辯所稱：兩造並未約定租賃或租金，被
    告亦未曾交付租金給原告，是廖慧雯有答應要給父親即原告
    生活費，那時我就跟廖慧雯說，要量力而為等語（見同前筆
    錄），復衡酌兩造間之翁婿關係，足認被告所稱：非租金，
    係廖慧雯要給原告之生活費一節，尚非無據。至於證人廖慧
    雯、廖永昌或係因對法律關係之不瞭解而將「給付生活費」
    誤認屬「租金支付」（按租賃契約與使用借貸契約均係以使
    用他人之物為要件，所不同者，在於契約中如有支付對價之
    約定，即屬租賃，而未按約定支付對價，則屬積欠租金之問
    題，與使用借貸契約應為無償，性質上迥不相同，此有最高
    法院87年度台上字第495 號判決要旨可參），亦非無可能。
  3.如前所述，拳頭屋企業社之組織為合夥，按「稱合夥者，謂
    二人以上互約出資以經營共同事業之契約。」民法第667 條
    第1 項定有明文。又「合夥之事務，除契約另有訂定或另有
    決議外，由合夥人全體共同執行之（第1 項）。合夥之事務
    ，如約定或決議由合夥人中數人執行者，由該數人共同執行
    之（第2 項）。合夥之通常事務，得由有執行權之各合夥人
    單獨執行之。但其他有執行權之合夥人中任何一人，對於該
    合夥人之行為有異議時，應停止該事務之執行（第3 項）。
    」，同法第671 條第1 、2 、3 項亦有明文。依兩造及證人
    之前開陳述，可知被告與原告女兒廖慧雯先前係共同出資成
    立拳頭屋企業社餐飲店，足認該店自始即為被告與原告女兒
    廖慧雯所合夥成立，至於原登記之負責人游素雲則僅為掛名
    負責人（且依本院依職權自網路查詢列印之商業登記基本資
    料，拳頭屋企業社於98年02月間負責人變更為廖慧雯，被告
    則登記為合夥人）。此外，依被告所提出之租賃契約書內容
    ，係記載原告將系爭房屋出租予「拳頭屋企業社」（見本院
    卷第72至75頁），對此，證人廖慧雯亦證稱：我知道這個租
    約，拳頭屋企業社跟原告一直都有租約等語（見本院98年12
    月11日言詞辯論筆錄；按證人此所稱之租約，如前所述，應
    係出於對生活費或屬租金之誤認）；是綜合上開事證，應認
    原告係將系爭房屋1 樓無償借予「拳頭屋企業社」使用，而
    「拳頭屋企業社」再將該屋無償借予原告女兒及被告使用。
  (二)本件原告起訴請求被告返還系爭房屋1 樓，並請求自98年09
    月01日起至返還房屋之日止相當於租金之不當得利，分別有
    無理由？
  1.按「稱使用借貸者，謂當事人一方以物交付他方，而約定他
    方於無償使用後返還其物之契約」，「借用人應於契約所定
    期限屆滿時，返還借用物；未定期限者，應於依借貸之目的
    使用完畢時返還之。但經過相當時期，可推定借用人已使用
    完畢者，貸與人亦得為返還之請求（第1 項）。借貸未定期
    限，亦不能依借貸之目的而定其期限者，貸與人得隨時請求
    返還借用物（第2 項）」。民法第464 條、第470 條第1 項
    、第2 項定有明文。
  2.如前所述，原告同意將系爭房屋1 樓供「拳頭屋企業社」開
    設餐飲店使用，係因當時原告女兒廖慧雯與被告論及婚嫁嗣
    後並已結婚，而廖慧雯與被告乃共同出資合夥開設「拳頭屋
    企業社」。另由前開調查所得事證，可知原告與拳頭屋企業
    社並未約定借用期限，惟由前開原告出借房屋之目的、理由
    以觀，應認上開使用借貸之期限，係以原告女兒廖慧雯仍參
    與拳頭屋企業社之實際經營期間為限，否則原告即無繼續提
    供系爭房屋1 樓供該店營業使用之意願或理由。而依證人廖
    慧雯所述，其於98年09月間已離開該店之經營（見本院98年
    12月11日言詞辯論筆錄），此為被告所不爭執，是以原告於
    其女兒廖慧雯離開該店之經營後，本得請求拳頭屋企業社將
    系爭房屋1 樓交還原告。再者，拳頭屋企業社之負責人為廖
    慧雯、另一合夥人為被告，依證人廖慧雯於本院98年12月11
    日言詞辯論期日所為證詞，可知其早已無意繼續在系爭房屋
    1 樓經營拳頭屋企業社（由原告與廖慧雯之父女關係，亦足
    認廖慧雯早已知原告不願將系爭房屋1 樓繼續供拳頭屋企業
    社之情），其並已當庭向被告表明此情，且由其當日所述，
    可知其意亦係要求被告將系爭房屋1 樓返還原告，此有當日
    筆錄在卷可參，再者，原告先前亦業以存證信函向被告表示
    欲收回系爭房屋1 樓之意（見本院卷第5 、7 頁，存證信函
    回執則附於同卷第6 、8 頁），是以原告基於系爭房屋所有
    權人之地位，在拳頭屋企業社之使用借貸關係已告終止且經
    拳頭屋企業社之負責人廖慧雯表明不願繼續供被告使用該屋
    時，請求被告返還系爭房屋1 樓予原告，即非無據。
  3.按無權占有他人之房屋，可能獲得相當於租金之利益，此應
    為社會之通常觀念。本件被告無權占有原告所有之系爭房屋
    1 樓，為無法律上之原因而受利益，原告不能使用該屋以獲
    取利益因此受有損害，則原告主張依不當得利之法律關係請
    求被告返還相當於租金之利益，應屬可取。依兩造所述，可
    知被告無權占用系爭房屋1 樓係用以經營日式餐飲店，而依
    卷內所附系爭房屋1 樓外之相片（本院卷第32頁），可知該
    屋附近街景尚稱繁榮等情，應認原告主張被告所獲不當得利
    以每月25,000元計算一節，尚嫌過高，應以每月15,000元為
    適當。又被告無權占用系爭房屋之起始時間，應以拳頭屋企
    業社負責人即證人廖慧雯於98年12月11日在本院當庭表明不
    願將系爭房屋繼續供被告使用時之次月01日起算。據上，原
    告請求被告自99年01月01日起至返還系爭房屋1 樓之日止，
    按月給付原告相當於租金之不當得利15,000元一節，應予准
    許，至逾此範圍之請求，則尚屬無據，不應准許。
  4.至被告抗辯稱：其先前支出餐飲店內之桌椅、裝潢等費用，
    原告應先行償還，被告並主張以599,000 元與原告之請求互
    相抵銷一節，則為原告所否認。惟如前所述，被告得使用系
    爭房屋1 樓之原因，係基於其為拳頭屋企業社之合夥人並與
    拳頭屋企業社間成立使用借貸關係，是以其所投入之相關費
    用，應屬合夥之出資，其欲取回自應按照合夥解散後之相關
    規定請求。是被告以此對原告（非合夥人）主張抵銷，尚屬
    無據。且按「借用物之通常保管費用，由借用人負擔（第1
    項前段）。借用人就借用物支出有益費用，因而增加該物之
    價值者，準用第431 條第1 項之規定（第2 項）。借用人就
    借用物所增加之工作物，得取回之。但應回復借用物之原狀
    （第3項 ）。」。民法第469 條第1 項前段及第2 、3 項定
    有明文，而同法第431 條第1 項則規定：「承租人就租賃物
    支出有益費用，因有增加該物之價值者，如出租人知其情事
    而不為反對之表示，於租賃關係終止時，應償還其費用。但
    以其現存之增價額為限」。而使用借貸關係所準用之民法第
    431 條第1 項之費用償還請求權規定，與借貸物之返還義務
    間，非有互為對價之關係（參照最高法院33年上字第2326號
    判例之意旨），是以被告以此抗辯而拒絕返還系爭房屋1樓
    ，亦屬無據。再按，被告雖提出其支出餐飲店內桌椅、裝潢
    等費用之單據，然考量折舊因素及損壞情形，其殘餘價值顯
    已非單據所顯示之金額；又關於被告所提60萬元之匯款單據
    ，依被告自陳略以：我與廖慧雯訂婚時，原告跟我母親說聘
    金要100 萬，我母親說我已經匯60萬元給廖慧雯，是否雙方
    折衷，當時原告也同意等語（見本院98年12月11日言詞辯論
    筆錄），足見被告該筆60萬元之匯款，性質上並非單純投入
    合夥之資金，而係作為聘金之用，故被告稱上開60萬元亦為
    其投入合夥之資金一節，即屬無據，附此敘明。
五、綜上所述，原告本於民法第767 條及不當得利等法律關係，
    請求被告將系爭房屋1 樓交還原告，及自99年01月01日起至
    返還系爭房屋1 樓之日止，按月給付原告15,000元，為有理
    由，應予准許。至逾此範圍之請求，則尚屬無據，不應准許
    。
六、末以，關於原告勝訴部分，兩造分別陳明願供擔保聲請假執
    行或免為假執行，經核要無不合，爰分別酌定相當之金額准
    許之；至原告敗訴部分，其假執行之聲請，因訴之駁回致失
    所附麗，故應併予駁回。
七、本件事證已臻明確，兩造其餘主張及舉證，經核與判決基礎
    不生影響，爰不另一一論述，附此敘明。
八、結論：原告之訴為一部有理由，一部無理由，依民事訴訟法
    第79條、第390 條第2 項、第392條第2項，判決如主文。
中    華    民    國    99    年    3     月    31    日
                        民事第三庭    法  官  周玉
以上正本係照原本作成
如對本判決上訴，須於判決送達後20日內向本院提出上訴狀
中    華    民    國    99    年    3     月    31    日
                                      書記官  楊郁馨

司法院資訊處製作；財團法人民間司法改革基金會備份。
